【裁判字號】    94,訴,261
【裁判日期】    950728
【裁判案由】    分割共有物
【裁判全文】
臺灣屏東地方法院民事判決               94年度訴字第261號
原      告  庚○○
訴訟代理人  蕭永宏律師
複 代 理人  壬○○
被      告  己○○
訴訟代理人  丁○○
被      告  辛○○
            甲○○
上 列 一人
訴訟代理人  丙○○    住高雄市.
被      告  乙○○    住新竹縣.
                      身分證統.
兼上列一人
訴訟代理人  戊○○    住屏東縣.
上列當事人間請求分割共有物事件，本院於民國95年7 月21日言
詞辯論終結，判決如下：
    主     文
兩造共有坐落屏東縣高樹鄉○○段六三六地號、建、面積九一四
平方公尺土地，依下列方法分割：(一)如附圖所示編號甲部分面積
三四二平方公尺分歸原告取得。(二)如附圖所示編號乙部分面積五
八平方公尺分歸被告辛○○取得。(三)如附圖所示編號丙部分面積
六一平方公尺分歸被告乙○○取得。(四)如附圖所示編號丁部分面
積七一平方公尺分歸被告戊○○取得。(五)如附圖所示編號戊部分
面積一七八平方公尺分歸被告己○○取得。(六)如附圖所示編號己
部分面積一六０平方公尺分歸被告甲○○取得。(七)如附圖所示編
號庚部分面積四四平方公尺分歸兩造按原應有部分比例保持共有
。
前項分割結果，被告乙○○、甲○○應補償原告及被告辛○○、
戊○○、己○○各如附表所示之金額。
訴訟費用由兩造按原應有部分比例負擔。
    事實及理由
一、本件被告辛○○經合法通知，未於最後言詞辯論期日到場，
    核無民事訴訟法第386 條各款所列情形，爰依原告之聲請，
    由其一造辯論而為判決，合先敘明。
二、原告主張：坐落屏東縣高樹鄉○○段636 地號、建、面積91
    4 平方公尺土地（以下簡稱系爭土地），為兩造所共有，伊
    之應有部分為4103/10000，被告辛○○之應有部分為897/10
    000 ，被告乙○○之應有部分為2/32，被告己○○之應有部
    分為1/4 ，被告戊○○、甲○○之應有部分均為3/32。又系
    爭土地依其使用目的並非不能分割，亦未有不分割之期約，
    惟其分割方法迄不能協議決定，則伊自得依民法第823 條第
    1 項、第824 條第2 項之規定，請求判決分割系爭土地。又
    伊同意系爭土地依如附圖所示之方法分割，將編號甲部分面
    積342 平方公尺分歸伊取得，將編號庚部分面積44平方公尺
    分歸兩造按原應有部分比例繼續保持共有，並同意依群益不
    動產估價師事務所鑑定之結果，以決定兩造間應互相補償之
    金額等情，並聲明：兩造共有系爭土地准予分割。
三、被告辛○○未於最後言詞辯論期日到場，據其前此到場聲明
    及陳述與被告己○○、乙○○大致相同，略謂：被告辛○○
    對於原告主張之分割方法無意見，被告己○○同意依如附圖
    所示之方法分割系爭土地，並同意依前述鑑定結果互相補償
    ，被告乙○○則不同意負擔如附圖所示庚部分面積44平方公
    尺土地，並認為依前述鑑定結果，其須補償他共有人新台幣
    （下同）103,903 元，尚嫌過高，應以該金額之2 成補償始
    為合理等語，並聲明：同意分割。被告戊○○、甲○○則以
    ：其等之父梁義祥於民國45年7 月12日向被告己○○之兄（
    亦係其被繼承人）梁加禮購買系爭土地之應有部分1/12，有
    家屋移轉賣渡契約書可證，在該應有部分移轉登記予其等之
    前，原告請求分割系爭土地，於法尚有未合。又被告戊○○
    不同意如附圖所示之分割方法，希望按其應有部分分足土地
    ，並認為依前述鑑定結果，其受補償之金額過低，應予提高
    ，被告甲○○則認為依前述鑑定結果，其應補之償金額過高
    等語，資為抗辯，並聲明：原告之訴駁回。
四、查系爭土地為兩造所共有，原告之應有部分為4103/10000，
    被告辛○○之應有部分為897/10000 ，被告乙○○之應有部
    分為2/32，被告己○○之應有部分為1/4 ，被告戊○○、甲○○之應有部分均為3/32。又系爭土地依其使用目的並非不
    能分割，亦未有不分割之期約，惟其分割方法迄不能協議決
    定各事實，為兩造所不爭執，並有土地登記謄本在卷可稽，
    堪信為實在。
五、本件兩造之爭點為：1.原告請求判決分割系爭土地是否於法
    不合？2.系爭土地依如主文所示之方法分割並互相以金錢補
    償是否公平適當？茲分別論述如下：
  (一)按各共有人，得隨時請求分割共有物。但因物之使用目的不
    能分割或契約訂有不分割之期限者，不在此限。分割之方法
    ，不能協議決定者，法院得因任何共有人之聲請，命為左（
    下）列之分配：一、以原物分配於各共有人。二、變賣共有
    物，以價金分配於各共有人。民法第823 條第1 項、第824
    條第2 項定有明文。又提起分割共有物之訴，參與分割之當
    事人，以共有人為限。請求分割之共有物，如為不動產，共
    有人之應有部分為若干，以土地登記總簿登記者為準（最高
    法院67年台上字第3131號判例參照）。查被告戊○○、甲○○主張被告己○○之兄梁加禮出售系爭土地應有部分1/12予
    其等之父梁義祥一節，固據其等提出家屋移轉賣渡契約書為
    證，惟依該契約書之記載，梁加禮出售之標的物乃房屋而非
    土地，此觀該契約書載明「今因梁加禮等所有之家屋份之
    壹出賣阿叔實係梁義祥是實無訛」、「出賣人實係梁加禮之
    甘願將該家屋成立契約以後交梁義祥叔之掌管收益」、「該
    家屋實係土磚造‧‧‧‧二間‧‧‧‧永久任梁義祥叔利用
    並其收益是實」等語自明，被告戊○○、甲○○主張梁加禮
    出售系爭土地應有部分1/12予其等之父梁義祥云云，尚難遽
    予採信。又即使梁加禮確出售系爭土地應有部分1/12予梁義
    祥，在辦妥移轉登記前，原告依土地登記簿之登記，提起分
    割共有物之訴，依前揭判例意旨，於法仍無不合，否則如本
    件之情形，拖延數十年不予請求並辦妥移轉登記，將使他共
    有人分割請求權之行使遭受限制，顯非合理。是原告依前揭
    法條之規定，請求判決分割系爭土地，於法並無不合，應予
    准許。被告戊○○、甲○○抗辯本件原告之請求於法不合云
    云，委無足取。
  (二)系爭土地西北邊面臨寬約3 公尺之道路及寬約1 公尺之水溝
    ，如附圖所示編號庚部分土地上，部分為水溝，部分為通道
    ，並有被告甲○○搭建之廁所及涼棚，如附圖所示編號甲部
    分土地上，有原告之房屋，亦有空地，如附圖所示編號乙、
    丙、丁部分土地大致上為被告辛○○、乙○○、戊○○之房
    屋所占用，且其等之房屋均已老舊，目前均未供使用，如附
    圖所示編號戊部分土地上有被告己○○之房屋，亦有空地，
    如附圖所示編號己部分土地大致上為被告甲○○之房屋所占
    用之事實，經本院會同屏東縣里港地政事務所測量員到場勘
    測屬實，製有勘驗筆錄及土地複丈成果圖在卷可憑。又本件
    除被告乙○○、戊○○外，其餘當事人均不反對如附圖所示
    之分割方法，查被告甲○○分得如附圖所示己部分土地，並
    未面臨道路，顯有留設通道以供其通行之必要，且如附圖所
    示編號庚部分土地之現況，除部分作為通道使用外，並有部
    分為水溝所占用，該部分土地如分歸被告甲○○或部分共有
    人取得，無異令其等作較大之犧牲而有失公平，自應由兩造
    按原應有部分比例保持共有較為合理，依此，被告乙○○辯
    稱其負擔如附圖所示編號庚部分土地為不合理云云，即無可
    採。其次，被告戊○○受分配如附圖所示編號丁部分土地全
    部及庚部分土地3/32，已與其應有部分之價值大致相當（僅
    減少20,414元，詳如後述），且如依被告戊○○之主張，其
    至多不過再受分配11平方公尺，實益不大，而其所分配如附
    圖所示編號丁部分土地往東擴充將致被告己○○之房屋被拆
    除，往西擴充將致被告乙○○分得之土地過於狹小，往南擴
    充則將致原告分得之土地地形參差不齊，均有所不宜，則被
    告戊○○要求按其應有部分分足土地云云，亦無足取。依上
    所述，本院認為系爭土地之分割，應以如主文第1 項所示之
    方法為適當，爰依此予以分割。
  (三)按以原物為分配時，如共有人中，有不能按其應有部分受分
    配者，得以金錢補償之，民法第824 條第3 項定有明文。又
    法院裁判分割共有物時，除應斟酌各共有人之利害關係，及
    共有物之性質外，尚應斟酌共有物之價格，倘共有人中所受
    分配之不動產，其價格不相當時，法院非不得命以金錢補償
    之（最高法院83年度台上字第2452號判決參照）。查系爭土
    地依如主文第1 項所示方法分割之結果，各共有人受分配之
    面積各有增減，且系爭土地西北邊面臨道路，其餘部分則未
    直接與道路相通，顯然以西北邊面臨道路部分之價值較高。
    本件囑託群益不動產估價師事務所鑑定之結果，被告乙○○
    、甲○○受分配之土地價值各增加103,903 元及201,286 元
    ，原告及被告辛○○、戊○○、己○○受分配土地之價值則
    各減少47,633元、165,017 元、20,414元、72,125元，有估
    價報告書附卷可稽。被告乙○○、甲○○、戊○○雖指摘該
    鑑定結果過高或過低各云云，惟該鑑定係以比較法及土地開
    發分析法評估系爭土地之價值，再依面積、蔭影地比率（地
    形不整修正）、臨路深度指數及袋地指數修正各共有人受分
    配之土地之價值，其分析翔實細膩，且與前述系爭土地西北
    邊面臨道路部分價值較高之常識相符，自堪採用，本院因依
    此計算兩造應互相補償之金額如附表所示。
六、據上論結，本件原告之訴為有理由，依民事訴訟法第385 條
    第1 項前段、第78條、第80條之1 、第85條第1 項但書，判
    決如主文。
中    華    民    國    95    年    7     月    28    日
                  民事第二庭    法  官  春生
附表（單位：新台幣／元）
┌────────┬─────┬─────┬─────┬─────┬─────┐
│     應受補償者 │          │          │          │          │          │
│                │ 庚○○   │  辛○○  │  戊○○  │  己○○  │  合   計 │
│應為補償者      │          │          │          │          │          │
├────────┼─────┼─────┼─────┼─────┼─────┤
│    乙○○      │ 16,217   │  56,181  │   6,950  │  24,555  │  103,903 │
├────────┼─────┼─────┼─────┼─────┼─────┤
│    甲○○      │ 31,416   │ 108,836  │  13,464  │  47,570  │  201,286 │
├────────┼─────┼─────┼─────┼─────┼─────┤
│    合  計      │ 47,633   │ 165,017  │  20,414  │  72,125  │  305,189 │
└────────┴─────┴─────┴─────┴─────┴─────┘
以上正本係照原本作成。
如不服本判決，應於收受送達後20日內向本院提出上訴書狀，其
未表明上訴理由者，應於提出上訴後20日內向本院補提理由書狀
（均須按他造當事人之人數附繕本）上訴時應提出委任律師或具
有律師資格之人之委任狀；委任有律師資格者，另應附具律師及
格證書及釋明委任人與受任人有民事訴訟法第466 條之1 第1 項
但書或第2 項（詳附註）所定關係之釋明文書影本。
                                書記官  顏子仁
中    華    民    國    95    年    7     月    28    日


司法院資訊處製作；財團法人民間司法改革基金會備份。
